ACORDAO-COMPLETO-2391259

ACÓRDÃO 1816/2020 ATA 26/2020 - PLENÁRIO

VISTOS, relatados e discutidos estes autos em que se aprecia pedido de reexame interposto pela Construtora Queiroz Galvão S.A. contra o Acórdão 424/2019-TCU-Plenário, por meio do qual este Tribunal declarou a inidoneidade da empresa construtora pelo prazo de três anos, para participar de licitações na Administração Pública Federal, bem como em certames promovidos na esfera estadual e municipal cujos objetos sejam custeados com recursos federais repassados por força de convênios ou instrumentos congêneres;
ACORDAM os Ministros do Tribunal de Contas da União, reunidos em sessão do Plenário, ante as razões expostas pelo Relator, em:
9.1. com fundamento no art. 48 da Lei 8.443/1992, conhecer e negar provimento ao recurso;
9.2. dar ciência deste acórdão à recorrente, informando-lhe, adicionalmente, que não houve a celebração de acordo colaborativo entre ela e o TCU, tampouco existindo, por parte desta Corte de Contas, assentimento ou mesmo sinalização nesse sentido, de forma a justificar a isenção ou a diminuição das sanções a ela cominadas, ou qualquer outro benefício decorrente do instituto, tendo em vista a insuficiência das informações prestadas até o presente momento.

Pedido de reexame interposto contra acórdão que declarou a inidoneidade da recorrente para participar de licitações na administração pública federal em razão de fraude em licitações das obras da Refinaria Presidente Getúlio Vargas.

Petróleo Brasileiro S.A.

3. Recorrente: Construtora Queiroz Galvão S.A. (33.412.792/0001-60).

Aroldo Cedraz.

13.1. Ministros presentes: José Mucio Monteiro (Presidente), Walton Alencar Rodrigues, Benjamin Zymler, Aroldo Cedraz, Raimundo Carreiro, Ana Arraes, Bruno Dantas (Relator) e Vital do Rêgo.
13.2. Ministro que alegou impedimento na Sessão: Aroldo Cedraz.
13.3. Ministro-Substituto convocado: Marcos Bemquerer Costa.
13.4. Ministros-Substitutos presentes: Augusto Sherman Cavalcanti, André Luís de Carvalho e Weder de Oliveira.

ACORDAO-COMPLETO-2454090

Acórdão 335/2021 - Plenário

ACORDAO-COMPLETO-2543526

Acórdão de Relação 1610/2022 - Plenário

Acórdão de Relação

CONSTRUTORA QUEIROZ GALVÃO S.A

BRUNO DANTAS

Ministro-Substituto André Luís de Carvalho.

Cuidam os autos de pedido de reexame interposto pela Construtora Queiroz Galvão S.A. (peças 76 e 77) contra o Acórdão 424/2019-TCU-Plenário (peça 42) , por meio do qual este Tribunal declarou a inidoneidade da empresa construtora, pelo prazo de três anos, para participar de licitações na administração pública federal, bem como em certames promovidos na esfera estadual e municipal cujos objetos sejam custeados com recursos federais repassados por força de convênios ou instrumentos congêneres.
A deliberação recorrida, relatada pelo Ministro-Substituto André Luis de Carvalho, apresentou o seguinte teor:
"ACORDAM os Ministros do Tribunal de Contas da União, reunidos em Sessão do Plenário, ante as razões expostas pelo Relator, em:
9.1. rejeitar as justificativas apresentadas pela Construtora Queiroz Galvão S/A;
9.2. declarar a inidoneidade da Construtora Queiroz Galvão S/A para participar de licitação na administração pública federal ou nos certames promovidos pelos Estados, DF e Municípios com a aplicação de recursos federais, pelo período de 3 (três) anos, nos termos do art. 46 da Lei 8.443, de 1992;
9.3. determinar que a Controladoria-Geral da União adote as providências cabíveis para o efetivo cumprimento do item 9.2 deste Acórdão; e
9.4. determinar que a SeinfraOperações adote as seguintes medidas:
9.4.1. envie a cópia deste Acórdão, acompanhado do Relatório e da Proposta de Deliberação que o fundamenta, à Construtora Queiroz Galvão S/A, para ciência, e à Força-Tarefa do Ministério Público Federal junto à Operação Lava-Jato no Paraná, à Força-Tarefa da Advocacia-Geral da União junto à Operação Lava-Jato no Paraná, ao juízo federal na 13ª Vara Federal de Curitiba - PR, à Controladoria-Geral da União (CGU) , à Diretoria de Governança, Risco e Conformidade da Petrobras e ao Conselho Administrativo de Defesa Econômica (Cade) , para ciência e eventuais providências; e
9.4.2. promova o definitivo apensamento do presente processo ao TC Processo 011.856/2017-3."
Admitido o processamento dos recursos, porquanto preenchidos os requisitos previstos no art. 33 da Lei 8.443/1992, conferi efeito suspensivo aos itens 9.1 e 9.2 do acórdão recorrido.
Instruído o presente feito, faço reproduzir, com os ajustes que julgo pertinentes, o exame técnico e o encaminhamento oferecidos pela Secretaria de Recursos deste Tribunal (peça 92) , que contou com a anuência do corpo diretivo da unidade (peças 93 e 94) : 
"HISTÓRICO.
2. Cuidam os autos de representação autuada para a oitiva da Construtora Queiroz Galvão S/A por força do Acórdão 2.238/2018 prolatado pelo Plenário, no âmbito do TC Processo 029.988/2017-9, em face das evidências de fraude às licitações conduzidas pela Petrobras na realização das obras da Refinaria Presidente Getúlio Vargas (Repar) .
3. Entendendo pela participação da recorrente em fraude às licitações conduzidas pela Petrobras na realização das obras da Refinaria Presidente Getúlio Vargas (Repar) , por meio do Acórdão 424/2019-TCU-Plenário (peça 42) , a mencionada empresa foi declarada inidônea para participar de licitação na administração pública federal ou nos certames promovidos pelos Estados, DF e Municípios com a aplicação de recursos federais, pelo período de 3 (três) anos, nos termos do art. 46 da Lei 8.443, de 1992.
4. Examina-se, nesta oportunidade, o pedido de reexame (peças 76-77) interposto pela Construtora Queiroz Galvão S/A contra o citado julgado.
EXAME DE ADMISSIBILIDADE
5. O recurso preenche os requisitos de admissibilidade, conforme exigência do art. 48, parágrafo único, da Lei 8.443/1992 (Lei Orgânica do TCU) c/c art. 285, caput e §2º, e 286, parágrafo único, do RI/TCU. Refere-se, ainda, a responsável legitimado e meio recursal adequado para impugnar o Acórdão 424/2019-TCU-Plenário (peça 42) .
6. Dessa forma, ratificam-se as propostas de conhecimento do recurso, com efeito suspensivo, formuladas nos exames de peças 78-79, e acolhidas pelo Relator, Ministro Raimundo Carreiro Silva, conforme Despacho de peça 81.
EXAME DE MÉRITO
7. Delimitação do recurso
8. No recurso trazido (peças 76-77) , em síntese, será necessário verificar se:
PRELIMINARMENTE
a) há a necessidade da suspensão do processo, tendo em vista a postura colaboradora da recorrente (peça 76, p. 5-14) ;
b) houve cerceamento de defesa, considerando a alegação de ausência de identificação da conduta da recorrente (peça 76, p. 60-68) ;
c) houve incidência da prescrição, considerando o prazo estabelecido na Lei 9.873/1999 (peça 76, p. 14-21) ;
d) houve bis in idem, tendo em vista que a sanção já foi objeto de outros processos no âmbito do TCU (peça 76, p. 21-30) ;
e) há relação de prejudicialidade do processo, considerando o processo administrativo 08700.002086/2015-14, em trâmite perante o Conselho Administrativo de Defesa Econômica - CADE (peça 76, p. 30-33) , devendo o controle externo exercido pelo TCU se ater apenas de forma subsidiária (peça 76, p. 34-43) ;
f) há vícios no procedimento de provas emprestadas, que não observou o exercício do contraditório e utilizou provas ilícitas, sentenças contra terceiros e peças inaugurais (peça 76, p. 43-60 e 69-71) ;
g) houve irregularidades na dilação probatória (peça 76, p. 89-93) ;
h) houve omissão quanto à impossibilidade de utilização como prova ou indício dos ilícitos, de sentenças contra terceiros e peças inaugurais de processos (peça 76, p. 43-60) ; e
i) houve consideração acerca da necessária análise quanto ao artigo 20 da Lei de Introdução às normas do Direito Brasileiro (peça 76, p. 93-95) .
NO MÉRITO
a) a possibilidade de o mercado ser monopsônio e a ausência de acusação de corrupção de agentes públicos podem influenciar em considerações quanto ao mérito (peça 76, p. 71-89) .
DAS PRELIMINARES
9. Do argumento de suspensão do processo ante a colaboração do recorrente
10. Sobre o quesito, a recorrente requer a suspensão do processo ou da sanção imposta. Para tanto, utiliza o argumento de que está adotando postura colaborativa, isto é, contribuindo com o TCU na apuração dos fatos, responsabilidades e respectivos débitos (peça 76, p. 5-14) .
11. Análise
12. Há no Regimento Interno do Tribunal de Contas da União (RI/TCU) , art. 157, dispositivo que permite ao Ministro-Relator o sobrestamento do processo. Contudo, não há obrigação legal e tampouco normativo que regulamente ou recomende tal procedimento em casos de acordos de leniência (CADE) ou acordos de colaboração premiada (ações judiciais) , considerando a independência das instâncias.
13. Porém, cabe frisar que há precedentes que relativizam tal circunstância.
'A celebração de acordo de leniência, de colaboração premiada ou congêneres, em outras instâncias de controle, mesmo quando as informações lá colhidas não forem utilizadas para a instrução de processo no âmbito do controle externo, pode ser considerada como circunstância atenuante para fins de responsabilização perante o TCU. O fato de o Tribunal não se subordinar a tais ajustes não impede que sejam considerados no contexto da análise de condutas irregulares, em observância à uniformidade e à coerência da atuação estatal.' (Acórdão 1527/2019-TCU-Plenário, relator Ministro Benjamin Zymler) 
'É cabível o sobrestamento de processo em que se analisa a possibilidade de aplicação de sanção relativamente a responsável que tenha celebrado acordo de colaboração ou instrumento similar, junto a outras instâncias de investigação, quando ausentes provas obtidas de forma autônoma pelo TCU, até a manifestação dos órgãos signatários quanto ao cumprimento ou não das obrigações pactuadas. Em tais situações, ocorre a suspensão do prazo de prescrição da pretensão punitiva do Tribunal enquanto perdurarem os motivos do sobrestamento.' (Acórdão 954/2017-TCU-Plenário, relator Ministro Benjamin Zymler) 
14. Em contrapartida, há precedentes que defendem que o acordo de colaboração não demonstra, necessariamente, a boa-fé do responsável, nem tampouco está garantida na legislação:
'O fato de haver colaboração do responsável para a correta quantificação do débito não demonstra sua boa-fé, porquanto esta deve ser aferida no momento dos fatos que ocasionaram o dano ao erário.' (Acórdão 1191/2019-TCU-Plenário, relator Ministro Augusto Sherman) 
'O andamento de negociação para a celebração de acordo de leniência no âmbito da CGU não é motivo para o sobrestamento de processo no TCU em que se analisa a possibilidade de aplicação da pena de declaração de inidoneidade (art. 46 da Lei 8.443/1992) , porquanto trata-se do exercício de competência constitucional do controle externo e de sanção que tem contorno de incidência distinto das aplicadas pelos próprios órgãos administrativos ou pelo controle interno com fundamento no 87 da Lei 8.666/1993.'
15. A colaboração efetuada no processo se deu no interesse da própria recorrente em ver suas responsabilidades financeiras diminuídas, ou até suprimidas, vez que intentaram por diversas vezes demonstrar que nenhum prejuízo houve.
16. Assim, corroborando com a segunda corrente, defende-se que o fato de haver colaboração das empresas posteriormente aos fatos que resultaram no dano apurado no processo, no sentido de promover-se sua correta apuração, não demonstra necessariamente a boa-fé dessas empresas e seus agentes, porquanto a boa-fé, para fins de apreciação da matéria, deve ser aferida quanto ao momento pretérito, da execução das obras e do contrato.
17. Dessa forma, aos processos de controle externo se deve aplicar o princípio da independência das instâncias, que garante o desenvolvimento de trabalhos em várias instâncias sobre o mesmo fato de forma independente, inclusive com possibilidade de condenações simultâneas nas esferas cível, criminal e administrativa.
18. Portanto, entende-se pelo não acolhimento do argumento apresentado.
19. Do argumento de cerceamento de defesa
20. Em síntese, a recorrente aduz que não houve individualização de sua conduta, isto é, os atos impugnados fazem alegações apenas genéricas de sua participação (peça 76, p. 60-68) .
21. Assim, pede-se o reconhecimento a ausência de conduta da recorrente e a reforma da condenação imposta.
22. Análise
23. Compulsando os autos (peça 28) , é possível verificar que a empresa foi solicitada a se manifestar de forma precisa em relação ao contexto condenatório, isto é, fraude às licitações das obras da Refinaria Presidente Getúlio Vargas (Repar) , nos autos do TC Processo 029.988/2017-9, senão vejamos:
'Ofício 0651/2017-TCU/SeinfraOperações, de 27/10/2017 [...]
Diretora da Construtora Queiroz Galvão S/A (33.412.792/0001-60) 
[...]
Senhora Diretora,
1. Conforme o Acórdão 2319/2017-TCU-Plenário, Sessão de 11/10/2017, Relator André de Carvalho, proferido no processo TC Processo 011.856/2017-3, que trata de representação acerca de fraudes nas licitações conduzidas pela Petróleo Brasileiro S.A. relacionadas a certames para obras de modernização da Refinaria Presidente Getúlio Vargas, foi determinada a oitiva da empresa Construtora Queiroz Galvão S/A, representada por Vossa Senhoria, para que no prazo de até 15 (quinze) dias, a contar do recebimento da presente comunicação, com fundamento no art. 250, inciso V do Regimento Interno do TCU, se pronuncie quanto à ocorrência descrita a seguir:
9.2.2. irregularidades: conluio entre as empresas e fraude às licitações da Repar que precederam o Contrato 0800.0035013.07.2 (CT 101) , o Contrato 0800.0043363.08.2 (CT 111) e o Contrato 0800.0043403.08.2 (CT 112) , no bojo de esquema criminoso conduzido, pelo menos, de 2003 a 2014, a partir das seguintes condutas ilícitas: a) combinação de preços; b) quebra de sigilo das propostas; c) divisão de mercado; d) oferta de propostas de cobertura para justificar o menor preço ofertado; e) combinação prévia dos resultados com o consequente direcionamento das licitações; e f) ausência de formulação de proposta para beneficiar a empresa escolhida pelo cartel;' (Ofício/Oitiva, peça 28) 
24. No Anexo da instrução que propôs as audiências (peça 19) , também são detalhadas as condutas impugnadas à recorrente, bem como justificadas as respectivas causas.
25. Assim, não cabe a alegação de ausência de individualização das condutas, que foram descritas tanto na Representação (peça 19) , como no Relatório (peça 26) e no Voto (peça 23) do Acórdão 2319/2017-TCU-Plenário (peça 22) ,
26. Nessa perspectiva, entende-se por negar as razões recursais analisadas.
27. Do argumento de prescrição
28. Em resumo, alegando que a prescrição é quinquenal (5 anos) , com base na Lei 9.873/1999, o recorrente aduz que houve a incidência da prescrição. A defesa sustenta também que o marco inicial não poderia ser a data de celebração dos contratos (peça 76, p. 14-21) .
29. Assim, pede-se a incidência da prescrição dos atos discutidos no processo.
30. Análise
31. Inicialmente é oportuno registrar que a pretensão punitiva do TCU se subordina ao prazo geral de prescrição de 10 anos, estipulado no art. 205 da Lei 10.406/2002 (Código Civil) , cuja contagem se inicia na data de ocorrência da irregularidade sancionada e se interrompe, uma única vez, na data do ato que ordenar a citação, a audiência ou a oitiva da parte, nos termos do art. 202, inciso I, do mesmo diploma legal.
32. Relativamente ao débito, o entendimento jurisprudencial pacífico é de que não têm caráter punitivo, possuindo, essencialmente, natureza jurídica de reparação civil pelo prejuízo causado ao erário, não sendo alcançado pelo instituto da prescrição. Portanto, as ações de ressarcimento movidas pelo Estado contra os agentes causadores de danos ao erário são imprescritíveis, por força do art. 37, § 5º, da Constituição Federal de 1988 e da Súmula TCU 282. Nesse diapasão:
'A tese fixada pelo STF no RE 669.069 (Repercussão Geral 666) , que trata da incidência da prescrição nos débitos com a União decorrentes de ilícitos civis (prazo prescricional de cinco anos) , não alcança prejuízos que decorram de ilícitos administrativos, como a não comprovação da regular gestão de recursos públicos, que são imprescritíveis.' (Acórdão 11228/2017-TCU-Primeira Câmara, relator Ministro Benjamin Zymler) 
'A condenação em débito em processo de tomada de contas especial não tem caráter punitivo, possuindo, essencialmente, natureza jurídica de reparação civil pelo prejuízo causado ao erário, não sendo alcançada pelo instituto da prescrição da pretensão punitiva.' (Acórdão 4214/2017-TCU-Primeira Câmara, relator Ministro Benjamin Zymler) 
'O reconhecimento da prescrição da pretensão punitiva não implica o afastamento do débito, porquanto as ações de ressarcimento movidas pelo Estado contra os agentes causadores de danos ao erário são imprescritíveis, nos termos do art. 37, § 5º, da Constituição Federal e da Súmula TCU 282.' (Acórdão 76/2017-TCU-Plenário, relatora Ministra Ana Arraes) 
Súmula TCU 282: As ações de ressarcimento movidas pelo Estado contra os agentes causadores de danos ao erário são imprescritíveis. (Acórdão 2166/2012-TCU-Plenário, relatora Ministra Ana Arraes) 
33. Quanto à prescrição da pretensão punitiva, o certo é que o TCU, após intenso debate jurídico e divergência jurisprudencial, consolidou seu entendimento por meio de incidente de uniformização de jurisprudência, prolatado no âmbito do TC Processo 030.926/2015-7, e por intermédio do Acórdão 1441/2016-TCU-Plenário, relator Ministro Benjamin Zymler, no sentido de que a pretensão punitiva do Tribunal de Contas da União para imposição da penalidade de multa subordina-se ao prazo geral de prescrição indicado no art. 205 do Código Civil, que é de 10 anos.
34. Definiu ainda a decisão oriunda do incidente de uniformização que o início do prazo prescricional se inicia na data de ocorrência da irregularidade sancionada, nos termos do art. 189 do Código Civil (CC) , e interrompe-se pelo ato de ordenar a citação, a audiência ou a oitiva, nos termos do art. 202, inciso I, do CC, recomeçando a contagem a partir da data do ato que ordenar a citação, a audiência ou a oitiva dos responsáveis, nos termos do art. 202, parágrafo único, também do CC.
35. Analisando-se os elementos dos autos, constata-se que houve continuidade da ação delitiva das empresas cartelizadas, isto é, conforme foram executados os contratos considerados irregulares e ocorreram os respectivos pagamentos, concomitantemente os prejuízos à Petrobrás e consequentemente à União ocorriam. Não houve, portanto, contagem do prazo prescricional a partir da assinatura dos contratos, como afirma o recorrente.
36. Dessa forma, o prazo prescricional, o qual deverá ser contado para frente, ou seja, a partir da ciência das irregularidades, pode ser considerado a partir da citação do TCU e não pelo que já perpassou.
37. Do argumento de bis in idem da sanção
38. Em síntese, a defesa sustenta que há bis in idem na condenação, tendo em vista que as acusações do presente processo não teriam delimitado as condutas de fraude de forma específica e que a suposta participação em cartel já foi objeto de sanção em outros feitos - TC Processo 016.991/2015-0 e TC Processo 013.383/2017-5, bem como que foi punida em relação a licitações em que não foi vencedora (peça 76, p. 21-30) .
39. Dessa forma, defende-se que a apenação dos presentes autos não deve subsistir.
40. Análise
41. Os autos tratam de robustas evidências de fraude às licitações promovidas pela Petrobras para as obras da Repar. Paralelamente, o Tribunal já analisou outros processos da recorrente, tendo o TCU detectado, por exemplo, a participação da Construtora Queiroz Galvão em fraudes perpetradas contra os processos de licitação na Refinaria Abreu e Lima (Rnest) , com a prolação dos Acórdãos 1.221/2018 e 1.457/2018, do Plenário, e na Usina Termonuclear Angra III, com a prolação do Acórdão 483/2017-TCU-Plenário.
42. Dessa forma, embora sejam semelhantes o assunto e o contexto, fraude em licitações, os objetos são bastante distintos, não caracterizando condenação dupla de mesmo fato. Isto é, sendo fatos semelhantes, mas distintos, não há a tipificação de bis in idem.
43. Cumpre assinalar que o TC Processo 016.991/2015-0 e o TC Processo 013.383/2017-5 a que se refere o recorrente cuidaram de objeto diverso do vertido neste processo - obras de modernização da Refinaria Presidente Getúlio Vargas/Repar -, quais sejam: i) fraude comprovada à licitação da montagem eletromecânica da Usina Termonuclear de Angra III e ii) fraudes em licitações conduzidas pela Petrobrás relacionadas a certames de obras de implementação da Refinaria Abreu e Lima, em Ipojuca/PE, respectivamente.
44. Sobre a punição em relação a licitações em que não foi vencedora, cabe registrar o consignado no Relatório do Acórdão recorrido:
41. As auditorias empreendidas por esta Corte e, em adição, as provas e depoimentos colhidos na Operação Lava Jato, assim como as colaborações, delações e decisões judiciais, inclusive confirmadas por órgão colegiado da Justiça Federal, já representam material bastante para caracterizar a atuação da Construtora Queiroz Galvão, independente da descrição em miúdo de suas atividades ao menos nos dez anos de atuação do cartel nas muitas obras da Petrobras.
42. Importa para fundamentar a sanção nestes autos que a empresa obteve contrato por meio de atividade ilícita, atuou em conluio para que outras empresas obtivessem o mesmo benefício ilícito, se abstendo de alertar as autoridades quanto às fraudes cometidas e prejuízos causados. As condutas foram adequadamente tipificadas e fundamentadas no Acórdão 2319/2017-TCU-Plenário.
45. Assim, restou clara a responsabilidade da recorrente que, mesmo não vencendo algumas licitações, teve participação na escolha ilegítima do vencedor e não alertou as autoridades em relação ao ocorrido.
46. Nessa perspectiva, entende-se por negar as razões recursais analisadas.
47. Dos argumentos de prejudicialidade do processo e subsidiariedade do controle externo
48. Em suma, a recorrente aduz que o fato gerador deste processo (formação de cartel) é de competência exclusiva do Conselho Administrativo de Defesa Econômica - CADE. Justificando o raciocínio e reforçando seu argumento, a recorrente afirma que os fatos exorbitam as competências constitucionais e legais do TCU, ou seja, não lhe cabe decidir sobre a existência de cartel sem que o devido processo legal para esse fim tenha sido completado, na esfera do CADE (peça 76, p. 30-33) .
49. Paralela e alternativamente, a defesa sustenta também que o controle externo do TCU deve ser exercido de forma subsidiária. Como no presente caso a Controladoria-Geral da União (CGU) já está atuando, inclusive com condenações, não caberia o exercício do controle externo por parte do Tribunal de Contas da União. Dessa forma, defende-se que a atuação do TCU seja apenas posterior, sob pena de possibilidade de conflito de decisões.
50. Análise
51. Primeiramente, cabe separar a análise em dois pontos:
a) subsidiariedade da competência do TCU frente ao CADE; e
b) subsidiariedade do controle externo (TCU) frente à CGU.
52. A respeito da alegação de subsidiariedade da competência do TCU em relação ao CADE, cumpre registrar que não há que se falar em competência exclusiva do CADE. Isso porque a ação do CADE se deve à concentração econômica das construtoras em ação cartelizada, o que evidencia infração à ordem econômica. Nesse caso, então, a competência do CADE é para reprimir a ocorrência de concentração econômica mediante cartel (art. 9º, incisos II e III, e art. 13, inciso IV da Lei 12.529/2011) .
53. A competência do TCU é distinta. Visa reprimir fraude à licitação promovida por ente da Administração Indireta e possui fundamento constitucional (art. 70 c/c 71, incisos II e VIII, da Constituição Federal/1988) . No caso sob exame, a formação de cartel entre empresas culminou em fraude ao certame licitatório, atraindo, prima facie, a competência desta Corte de Contas.
54. Já em relação à subsidiariedade do controle externo em relação à CGU, frise-se que a sanção de inidoneidade aplicável pela CGU tem como fundamento a Lei 8.666/1993, art. 87, inciso IV, ou art. 88, incisos II e III, dessa mesma norma, que se refere ao poder de autotutela da Administração na fiscalização de seus atos. Enquanto que a sanção aplicada pelo TCU, prevista na Lei 8.443/1992 (LO/TCU) , cujo comando deriva da Constituição Federal, possui natureza distinta daquela. Dando fundamentos ao raciocínio, segue enunciado extraído da jurisprudência selecionada:
'Não configura violação ao princípio do non bis in idem o TCU declarar a inidoneidade para licitar com a Administração Pública Federal (art. 46 da Lei 8.443/1992) de empresa que foi declarada inidônea pela CGU para licitar ou contratar com a Administração Pública (art. 87, inciso IV, da Lei 8.666/1993) , uma vez que eventuais sanções aplicadas no âmbito da Administração não condicionam ou vinculam a atuação do TCU no bojo de suas atribuições constitucionais, inclusive aquelas de cunho sancionatório, em razão do princípio da independência das instâncias.' (Acórdão 961/2018-TCU-Plenário, relator Ministro Benjamin Zymler) 
55. Transcreve-se abaixo trechos do Acórdão 2421/2009-TCU-Plenário, Ministro Relator Walton Alencar Rodrigues, que também explicita o mesmo entendimento sobre a matéria:
' (...) não existe contradição entre o disposto nos artigos 46 da Lei 8443/1992 e 87, inciso IV, in fine e §3º, in fine, da Lei 8666/1993. O primeiro dispositivo é aplicável à fraude à licitação e o segundo trata de sanção pela inexecução total ou parcial do contrato. São circunstâncias distintas. Verificada fraude à licitação, é competente o Tribunal para aplicar a sanção. Tratando-se de inexecução total ou parcial de contrato, cabe ao Ministro de Estado declarar a inidoneidade.'
69. Desses entendimentos, depreende-se que a possibilidade de declaração de inidoneidade do licitante fraudador advém dos poderes atribuídos pela Constituição Federal ao TCU para exercer a fiscalização contábil, financeira, orçamentária, operacional e patrimonial das entidades administrativas. Dessa forma, sob pena de deturpação da ordem constitucional em que o controle interno deve apoiar o controle externo, não cabe supor que o exercício das atribuições constitucionais desta Corte de Contas esteja vinculado a entendimentos do sistema de controle interno.
56. Dessa forma, entende-se pelo não acolhimento das razões recursais apresentadas.
57. Do argumento de vício no procedimento de provas emprestadas
58. Em síntese, a recorrente aduz que há vícios no procedimento de provas emprestadas, sustentando que toda a condenação e dilação probatória foi baseada nas provas obtidas de processos em trâmite no Poder Judiciário.
59. Em outras palavras, a recorrente alega que houve violação ao devido processo legal, pois a presente representação e o acórdão vergastado se basearam quase que exclusivamente em petições iniciais, relatórios e sentenças retiradas de diversas ações judiciais (civis e penais) que ainda estão em trâmite, longe de uma decisão definitiva. Assim, o processo partiria de conclusões apressadas e parciais, sem qualquer segurança, havendo meras presunções como fundamento para a sanção de declaração de inidoneidade (peça 76, p. 43-60) .
60. Ademais, aduz que o processo foi baseado em prova emprestada sem o exercício do contraditório. Afirma possuir o direito de produzir todos os meios de prova admitidos em direito: prova documental, pericial e testemunhal, entretanto, tal pleito não foi analisado.
61. Por fim, alega que não houve indicação precisa dos atos supostamente praticados por ela e o acórdão recorrido não enfrentou tal argumentação.
62. Análise
63. O voto condutor do Acórdão 424/2019-TCU-Plenário (peça 42) , relator Exm. Ministro André Luis de Carvalho, evidencia os elementos indicativos de que houve fraude nas licitações que precederam as contratações em questão (peça 43, p. 1 do TC Processo 036.964/2015-5) :
'8. As justificativas oferecidas pela referida empresa não conseguiram esclarecer, nem afastar as robustas evidências de fraude às licitações promovidas pela Petrobras para as obras da Repar.
9. A unidade técnica bem evidenciou os malsinados procedimentos engendrados pelas empresas participantes do autodenominado 'Clube' com o escuso intuito de simular o ambiente de disputa nos certames para tentar validar os referidos procedimentos licitatórios eivados de vícios desde a origem.'
64. A representação se baseou em robusto conjunto probatório que demonstra, de forma inconteste, a ocorrência da fraude (peça 19) , conforme apresentado no Relatório do Ministro Relator André Luis de Carvalho (peça 44) .
65. A utilização de provas produzidas em outras instâncias e o contraditório ofertado neste processo ampara-se, subsidiariamente (Súmula-TCU 103) , no Novo Código de Processo Civil (NCPC) , que tornou típica a prova emprestada, conforme o seu art. 372: 'O juiz poderá admitir a utilização de prova produzida em outro processo, atribuindo-lhe o valor que considerar adequado, observado o contraditório'. No caso do TCU, o responsável pela condução do processo até o julgamento é o Ministro Relator, que já admitiu a utilização das provas carreadas, convalidadas em plenário deste Tribunal, conforme relatório à peça 44, p. 11-13 e manifestação do Relator no voto à peça 43, p. 2, item 14.
66. Dessa forma, é lícita a utilização de informações produzidas na investigação penal ou na instrução processual penal em processo do TCU, desde que haja autorização judicial para esse aproveitamento e desde que seja observado, no processo de controle externo, o contraditório e a ampla defesa acerca da prova emprestada (Acórdão 1043/2018-TCU-Plenário, relator Ministro José Mucio) , o que foi observado com respeito ao recorrente em relação às irregularidades objeto desta condenação, conforme as citações promovidas nos autos do TC Processo 029.988/2017-9 (peça 31) .
67. Ainda, tem-se por oportuno a apresentação de alguns julgados que fortalecem essa linha argumentativa:
'Há sintonia entre as partes do processo penal e os fatos que deram origem aos dois processos, assim como existem outras provas nos autos do PAD a corroborar as provas emprestadas. As referidas provas foram transladadas por meio da devida autorização do juízo criminal e submetidas ao contraditório, tendo havido direito de defesa. A Primeira Seção do STJ tem aceitado o empréstimo de provas, desde que haja atenção ao devido processo legal e ao contraditório. Precedentes: MS 17.472/DF, Rel. Min. Arnaldo Esteves Lima, Primeira Seção, DJe 22.6.2012; MS 15.787/DF, Rel. Min. Benedito Gonçalves, Primeira Seção, DJe 6.8.2012; e MS 16.122/DF, Rel. Min. Castro Meira, Primeira Seção, DJe 24.5.2011.' (RMS 33.628/PE 2011/0014650-8, rel. Min. Humberto Martins, julgamento em 2/4/2013) 
'A jurisprudência desta Suprema Corte admite a utilização de prova emprestada da instância criminal, no intuito de instruir processo administrativo disciplinar, resguardadas as garantias constitucionais do devido processo legal, do contraditório e da ampla defesa'. (RMS 0074918-37.2010.3.00.0000 DF, rel. Min. Rosa Weber, julgamento em 16/5/2017) 
68. Cumpre assinalar que os elementos comprobatórios/evidências colacionados tidos como 'prova emprestada', e colacionados a estes autos (peças 2-18) , já foram submetidos ao prévio escrutínio da 13ª Seção Judiciária Federal do Paraná, tendo sido admitidos. Não se trata de documentação colhida de simples fase inquisitorial, mas de elementos - termos de colaboração, manifestações do Juízo Federal em Curitiba, Petições do Ministério Púbico Federal - juntados originalmente aos autos do TC Processo 011.856/2017-3, com autorização da Justiça Federal.
69. Não se desconhece, ainda, precedentes do Superior Tribunal de Justiça (STJ) que admitem a utilização de prova previamente reconhecida pelo juízo, desde que observados os princípios do contraditório e ampla defesa:
Súmula 591/STJ: É permitida a 'prova emprestada' no processo administrativo disciplinar, desde que devidamente autorizada pelo juízo competente e respeitados o contraditório e a ampla defesa.
'4. Tanto o STF quanto o STJ possuem posicionamento permitindo o uso da prova produzida em investigação criminal, na forma do art. 1º, da Lei 9.296/96 (interceptação de comunicações) , em processo administrativo disciplinar e em ações de improbidade, desde que observado, no processo de destino seja administrativo, seja judicial, o devido processo legal e o contraditório. Pelas mesmas razões ('ubi eadem ratio ibi eadem legis dispositio') , esse entendimento se estende para se admitir o uso também em processo administrativo fiscal e em execuções fiscais, principalmente quando constatados indícios de cometimento de crimes contra a ordem tributária (Lei 8.137/90) .' (grifo acrescido) . REsp 1.257.058/RS, relator Ministro MAURO CAMPBELL MARQUES.
'3. Com efeito, esta Corte Superior manifesta entendimento no sentido de que 'a prova emprestada não pode se restringir a processos em que figurem partes idênticas, sob pena de se reduzir excessivamente sua aplicabilidade, sem justificativa razoável para tanto. Independentemente de haver identidade de partes, o contraditório é o requisito primordial para o aproveitamento da prova emprestada, de maneira que, assegurado às partes o contraditório sobre a prova, isto é, o direito de se insurgir contra a prova e de refutá-la adequadamente, afigura-se válido o empréstimo' (EREsp 617.428/SP, Rel. Ministra NANCY ANDRIGHI, CORTE ESPECIAL, julgado em 04/06/2014, DJe 17/06/2014) .
'CIVIL. EMBARGOS DE DIVERGÊNCIA EM RECURSO ESPECIAL. AÇÃO DISCRIMINATÓRIA. TERRAS DEVOLUTAS. COMPETÊNCIA INTERNA. 1ª SEÇÃO. NATUREZA DEVOLUTA DAS TERRAS. CRITÉRIO DE EXCLUSÃO. ÔNUS DA PROVA. PROVA EMPRESTADA. IDENTIDADE DE PARTES. AUSÊNCIA. CONTRADITÓRIO. REQUISITO ESSENCIAL. ADMISSIBILIDADE DA PROVA.
 (...) 
9. Em vista das reconhecidas vantagens da prova emprestada no processo civil, é recomendável que essa seja utilizada sempre que possível, desde que se mantenha hígida a garantia do contraditório. No entanto, a prova emprestada não pode se restringir a processos em que figurem partes idênticas, sob pena de se reduzir excessivamente sua aplicabilidade, sem justificativa razoável para tanto.
10. Independentemente de haver identidade de partes, o contraditório é o requisito primordial para o aproveitamento da prova emprestada, de maneira que, assegurado às partes o contraditório sobre a prova, isto é, o direito de se insurgir contra a prova e de refutá-la adequadamente, afigura-se válido o empréstimo.' (EREsp 617.428/SP, STJ, Relatora Ministra Nancy Andrighi, Corte Especial, julgado em 04/06/2014, DJe 17/06/2014) .
70. O que se extrai, tanto da doutrina, como de todos os julgados mencionados, é que o contraditório deve ser observado e, em especial, deve ser efetivo, mesmo que postergado ou diferido. Em outras palavras, há que se ter condições de contraditar a suposta versão dos fatos obtida com a prova emprestada de outro processo.
71. Ademais, conforme bem destacado no relatório que acompanha a deliberação combatida, não se trata meramente de prova emprestada, mas de mero traslado de documentos, que foram incorporados ao processo do TCU como elemento probatório sujeito ao amplo contraditório (peça 44, p. 10-11) .
72. No que toca ao pleito de produção de todos os meios de prova admitidos em direito (prova documental e pericial) deve-se destacar que foram ofertadas todas as oportunidades de defesa previstas nos normativos que regem esta Corte de Contas, tendo a responsável apresentado razões de justificativa e o presente recurso.
73. Quanto ao argumento de que não houve delimitação de sua responsabilidade, entende-se que resta afastado pela simples leitura do ofício de audiência que pormenorizou as condutas atribuídas à recorrente (peça 31, do TC Processo 029.988/2017-9 e peça 28 destes autos) , referenciado no item 23 desta instrução.
74. Do argumento de irregularidade ante a necessidade de maior dilação probatória
75. Em síntese, a recorrente reitera que a condenação foi baseada quase que exclusivamente em prova emprestada e assevera que tal fato foi agravado pela impossibilidade de contradita de depoimentos, oitiva de peritos e juntada de novas provas aos autos (peça 76, p. 89-93) .
76. Assim, entende que houve prejuízo na defesa ante a necessidade de maior dilação probatória do presente processo.
77. Análise
78. Quanto ao argumento do procedimento das provas emprestadas, houve análise no item anterior.
79. A recorrente tenta inverter o ônus da prova. Contudo, na oportunidade que teve de se manifestar. não produziu e nem apresentou novas provas.
80. Ademais, constitui ônus do gestor a produção das evidências necessárias para comprovar o adequado uso de recursos públicos, não cabendo ao TCU, a pedido do responsável, realizar diligências para obtenção de provas adicionais às que se encontram no processo. Dando fundamentos ao raciocínio, segue enunciado extraído da jurisprudência selecionada:
'Não cabe ao TCU determinar, a pedido do responsável, a realização de diligência, perícia ou inspeção para a obtenção de provas, uma vez que constitui obrigação da parte apresentar os elementos que entender necessários para a sua defesa.' (Acórdão 2805/2017-TCU-Primeira Câmara, relator Ministro Vital do Rêgo) 
'O TCU pronuncia-se apenas com base nas provas documentais, já que as normas processuais que regulam a atuação do Tribunal não preveem a colheita de depoimentos de testemunhas.' (Acórdão 352/2017-TCU-Primeira Câmara) 
'A distribuição do ônus probatório nos processos de fiscalização do TCU segue a disciplina do art. 373 da Lei 13.105/2015 (CPC) , aplicada às peculiaridades da atividade de controle externo, competindo: a) à unidade técnica do Tribunal demonstrar os fatos apurados nas fiscalizações, mediante a juntada das evidências que os suportam; b) aos órgãos fiscalizados e aos terceiros interessados provar os fatos impeditivos, modificativos ou extintivos do direito do Estado de obter ressarcimento e/ou punir a prática de ato ilegal, ilegítimo e antieconômico que lhes fora atribuída pelo corpo instrutivo do Tribunal.' (Acórdão 1522/2016-TCU-Plenário, relator Ministro Benjamin Zymler) 
81. Pelo exposto, entende-se pela inexistência de prejuízo ao devido processo legal sob o argumento de necessidade de maior dilação probatória.
82. Do argumento de possível vício das provas emprestadas
83. A recorrente expõe que as provas utilizadas para fins de condenação padecem de vícios, pois foram extraídas de outros autos sem a observância do devido processo legal, isto é, foram retirados de outros processos nos quais a recorrente não foi parte, bem como não teve acesso (peça 76, p. 43-60) .
84. Acrescenta também que os documentos incorporados igualmente não adicionaram provas efetivas das alegações nelas conditas.
85. Nessa esteira, requer a nulidade das provas consideradas e a reforma do acórdão condenatório.
86. Análise
87. A jurisprudência desta Corte de Contas é no sentido de que, no âmbito dos processos de sua competência, o TCU admite a utilização de prova emprestada de processo judicial e de trabalhos realizados por outros órgãos de controle. Assim, é lícita a utilização de informações produzidas na investigação penal ou na instrução processual penal em processo do TCU, desde que haja autorização judicial para esse aproveitamento e desde que seja observado, no processo de controle externo, o contraditório e a ampla defesa acerca da prova emprestada.
88. Portanto, a utilização, no âmbito administrativo, de elementos probatórios produzidos em inquérito policial e submetidos a prévio escrutínio e autorização judicial ou de outros órgãos de controle é perfeitamente admitida pelo Supremo Tribunal Federal e pelo colendo Superior Tribunal de Justiça (INQ 2424-RJ e 2575-SP (STF) e AgRg 536-BA, MS 10874-DF, 11965-DF e 12536-DF e RMS 16429-SC e 20066-GO (STJ) , bem por este Tribunal, conforme Enunciados retirados da jurisprudência selecionada do TCU:
'É válida a utilização, no âmbito do TCU, de informações obtidas mediante interceptações telefônicas constante de inquéritos e ações penais como prova emprestada, desde que se observem os seguintes requisitos: a interceptação telefônica tenha ocorrido por meio de autorização judicial; o juízo competente autorize o compartilhamento da prova com o processo administrativo; e os princípios do contraditório e da ampla defesa acerca dos elementos trazidos do empréstimo sejam observados.' (Acórdão 1896/2017-TCU-Plenário, relator Ministro Bruno Dantas) 
'É lícita a utilização de prova emprestada obtida de processo judicial - desde que exista autorização do juiz ou que este tenha tornado públicos os documentos - no qual não figuram as mesmas partes envolvidas no processo de controle externo, dependendo a validade da prova emprestada da realização de contraditório no âmbito do TCU, com fundamento nos artigos 369 e 372 da Lei 13.105/2015 (CPC) .' (Acórdão 1457/2018-TCU-Plenário, relator Ministro Benjamin Zymler) 
'No âmbito dos processos de sua competência, o TCU admite a utilização de prova emprestada de processo judicial e de trabalhos realizados por outros órgãos de controle.' (Acórdão 3218/2013-TCU-Plenário, relator Ministro José Múcio Monteiro) 
89. Acrescente-se que o material probatório obtido foi submetido ao escrutínio do recorrente, a fim de atender aos reclames do contraditório e da ampla defesa. Dessa forma, não houve violação ao princípio do devido processo legal.
90. Ademais, cumpre registrar que a recorrente tem/teve a sua disposição instrumentos judiciais que viabilizariam a obtenção de informações e cópias dos documentos com acusações imputadas a ela, notadamente em processo judicial de que não faça parte.
91. Ainda, considerando o robusto conjunto probatório a respeito do fato impugnado (fraude) , conforme peça 19, no contexto, houve mero translado de documentos, que se incorporaram ao presente processo como mais um elemento probatório sujeito ao devido processo legal.
92. Por fim, a respeito dos indícios de fraude e/ou conluio detectados no âmbito tanto das provas produzidas no âmbito do TCU quanto nos documentos transladados ao processo (peça 19) , é relevante frisar que podem ser considerados como provas e influenciar no convencimento do julgador no âmbito desta Corte de Contas, desde que vários e convergentes. Nessa perspectiva, citam-se alguns extratos retirados da jurisprudência selecionada do TCU:
'A prova indiciária, constituída por somatório de indícios que apontam na mesma direção, é suficiente para caracterizar fraude a licitação mediante conluio de licitantes, devendo ser declarada a inidoneidade das empresas para licitar com a Administração Pública Federal (art. 46 da Lei 8.443/1992) .' (Acórdão 1005/2017-TCU-Plenário, relator Ministro Marcos Bemquerer) 
'A caracterização de conluio exige a conjunção de indícios vários e coincidentes que apontem para a ocorrência de fraude à licitação, consubstanciada na prática de atos capazes de restringir o caráter competitivo do procedimento licitatório e de promover o direcionamento do certame.' (Acórdão 2649/2015-TCU-Plenário, relator Ministro André de Carvalho) 
'A existência de indícios variados que convirjam no sentido de evidenciar ação combinada entre empresas e gestores públicos com o objetivo de frustrar certames licitatórios constituem prova suficiente para ensejar a punição dos envolvidos.' (Acórdão 1732/2015-TCU-Plenário, relator Ministro Marcos Bemquerer) 
'É licito ao julgador formar seu convencimento com base em prova indiciária quando os indícios são vários, fortes e convergentes, e o responsável não apresenta contraindícios de sua participação nas irregularidades.' (Acórdão 1223/2015-TCU-Plenário, relatora Ministra Ana Arraes) 
'Indícios vários e coincidentes que apontam para a prática de fraude à licitação, consubstanciada na prática de atos capazes de restringir o caráter competitivo do procedimento licitatório e de promover o direcionamento do certame, constituem prova.' (Acórdão 502/2015-TCU-Plenário, relator Ministro Weder de Oliveira) 
'A prova indiciária, constituída por somatório de indícios que apontam na mesma direção, é suficiente para caracterizar fraude a licitação por meio de conluio de licitantes, não se exigindo prova técnica inequívoca para tanto.' (Acórdão 333/2015-TCU-Plenário, relator Ministro Bruno Dantas) 
'Indícios concatenados e harmônicos constituem prova indireta ou indiciária. Indícios vários e coincidentes são prova.' (Acórdão 2735/2010-TCU-Plenário, relator Ministro Benjamin Zymler) 
93. Assim, tendo em vista a ausência de prova robusta em contrário às constatações, entende-se pelo não acolhimento das razões recursais apresentadas.
94. Do argumento de observância da análise relativa ao art. 20 da Lei de Introdução às Normas de Direito Brasileiro
95. Em resumo, a recorrente aduz que não foram consideradas as consequências práticas da decisão, incorrendo em ilegalidade em relação à determinada do art. 20 do Decreto-Lei 4.657/1942 (peça 76, p. 93-95) .
96. Nessa linha, defende haver violação ao princípio constitucional da preservação da empresa na aplicação da sanção de inidoneidade à empresa.
97. Análise
98. O art. 20 da Lei de Introdução às Normas de Direito Brasileiro (LINDB) tem por objetivo reforçar a ideia de responsabilidade decisória estatal diante da incidência de normas jurídicas indeterminadas, as quais admitem diversas hipóteses interpretativas e, portanto, mais de uma solução.
99. Assim, o dispositivo proíbe motivações decisórias vazias, apenas retóricas ou principiológicas, sem análise prévia de fatos e de impactos. Obriga o julgador a avaliar, na motivação, a partir de elementos idôneos coligidos no processo administrativo, judicial ou de controle, as consequências práticas de sua decisão.
100. Recentemente, foi editado o Decreto 9.830/2019, que regulamentou a LINDB. Tratando especificamente do art. 20 da LINDB, o referido decreto trouxe a seguinte definição:
Art. 3º (...) § 1º Para fins do disposto neste Decreto, consideram-se valores jurídicos abstratos aqueles previstos em normas jurídicas com alto grau de indeterminação e abstração.
101. Dessa forma, o art. 20 da LINDB introduz a necessidade de o órgão julgador considerar um argumento metajurídico no momento de decidir, qual seja, as 'consequências práticas da decisão'.
102. Contudo, no caso concreto, embora tenham sido mencionados princípios constitucionais, tais como moralidade, legalidade, impessoalidade e de igualdade de condições aos concorrentes em processo licitatório, o fato é que a decisão não foi tomada com base exclusivamente em tais valores jurídicos.
103. Isto é, além de haver robusto conjunto probatório que demonstra, de forma inconteste, a ocorrência da fraude (peça 19) , há também expressa previsão legal a respeito da imputação da sanção de inidoneidade pelo TCU (art. 46, Lei 8.443/1992) .
104. Portanto, a despeito de princípios terem sido mencionados no dispositivo condenatório, está claro que a decisão não foi baseada exclusivamente neles. Assim, não há de se falar em decisão com base em valores jurídicos abstratos, tampouco imprescindibilidade de previsão das consequências práticas da decisão.
DO MÉRITO
105. Do argumento de necessário sopesamento das características do mercado como monopsônio
106. Em síntese, alega-se que deveriam ser sopesadas as características do mercado como monopsônio, além do papel dos agentes públicos da Petrobras, pois a corrupção dos agentes públicos não fez parte da acusação, haja vista que a sanção teve por base exclusivamente a atuação da empresa no cartel (peça 76, p. 71-89) .
107. Isto é, o recorrente registra que a corrupção dos agentes públicos não figurou nas acusações formuladas, bem como que, no caso concreto, não venceu nenhuma licitação, limitando-se a participar dos certames.
108. Análise
109. Preliminarmente, cabe registrar que o argumento é o mesmo já trazido em sede de razões de justificativas. Assim, é oportuno a apresentação da consideração do relator acerca do ponto:
'11. Por seu turno, não se mostra procedente a mera alegação de que o mercado atuaria em monopsônio e, com isso, impediria a formação de cartel, não só porque, de fato, haveria mais de um fornecedor para a respectiva contratação, mas também porque, no presente caso concreto, o poder de escolha da Petrobras teria sido afastado pela subjacente corrupção dos seus dirigentes e empregados, para além do conluio entre as licitantes, viabilizando o indevido controle e o inaceitável direcionamento das contratações públicas na referida empresa estatal, com a definição de investimentos duvidosos ou até mesmo desnecessários, resultando na evidente dilapidação do erário.
12. Na mesma esteira, não se mostra procedente a simplória alegação de que a participação das diversas empresas convidadas pela Petrobras seria suficiente para o afastamento da aludida irregularidade em relação às empresas não vencedoras das licitações, não só porque o referido conluio em cartel teria contribuído decisivamente para a efetiva prática da fraude nas licitações, mas também porque a colaboração premiada prestada por Ricardo Pessoa, corroborando as informações anteriormente apresentadas por Paulo Roberto Costa, teriam efetivamente evidenciado o escuso arranjo entre as empresas licitantes em colusão, ante o 'pacto de não agressão' e de 'fixação de prioridade na obra', ressaltando que os integrantes do 'Clube' seriam alterados em cada processo licitatório em função do pacote de obras lançado pela Petrobras e, assim, a declaração de inidoneidade pode ser aplicada em cada simulacro de procedimento licitatório.' (peça 43, p. 2 do TC Processo 036.964/2015-5) 
110. Tem-se por oportuno também a apresentação do conceito de monopsônio.
111. Assim, o fato de o mercado poder ser considerado monopsônio, assim definido como aquele em que há somente um comprador, não afasta a possibilidade de ocorrência de simulação ou fraude em licitação por meio de cartel.
'Em economia, monopsônio ou monopsónio é uma forma de mercado com apenas um comprador, chamado de monopsonista. É um tipo de competição imperfeita, inverso ao caso do monopólio, onde existe apenas um vendedor e vários compradores. O termo foi introduzido por Joan Robinson' (fonte Wikipédia) .
'Em economia, um monopsônio é uma estrutura de mercado na qual um único comprador controla substancialmente o mercado como o maior comprador de bens e serviços, e com isso, possui poder de mercado, e pode influenciar no preço da mercadoria em seu benefício. A teoria do monopsônio foi desenvolvida pelo economista Joan Robinson em seu livro The Economics of Imperfect Competition (1933) . Os economistas usam o termo 'poder de monopsônio' de maneira similar ao 'poder de monopólio', como uma referência abreviada para um cenário em que há um poder dominante na relação de compra e venda'. (fonte: Bússola do Investidor) 
112. Nessa perspectiva, as definições acima relevam que, ao menos no presente caso, a suposta posição de monopsonista da Petrobras não lhe beneficiou, pelo contrário, na medida em que as informações constantes dos autos mostram que a estatal foi prejudicada pela ação coordenada de fornecedores, com o objetivo de macular processos licitatórios e auferir vantagens financeiras indevidas.
113. De outro lado, o ato de corrupção é inerente ao referido conluio, o qual foi ratificado e demonstrado por meio de colaboração premiada. Portanto, independentemente de acusação de corrupção, a fraude ocorrida na licitação, materializada pela formação de cartel, contém, implicitamente, características de participação de agentes públicos, seja pela negligência ou atuação dolosa demonstrada.
114. Posto isto, entende-se pelo não provimento das razões apresentadas.
CONCLUSÃO
115. Em face da análise das razões recursais apresentadas, concluiu-se que:
a) considerando a continuidade da ação delitiva das empresas cartelizadas, não houve consumação do prazo prescricional; (vide § 17) 
b) o presente processo trata de fraude em licitações promovidas pela Petrobras para obras da Refinaria Presidente Getúlio Vargas (Repar) , isto é, objeto distinto das condenações sofridas pela recorrente em outros processos, inexistindo, portanto, bis in idem da sanção.
c) as competências do TCU têm sede na Constituição Federal e em sua Lei Orgânica, e em nada se confundem com as competências do CADE. No presente processo, apura-se a ocorrência de fraude à licitação, que pode ou não se dar juntamente com a formação de cartel. Não pretende o TCU apurar ilícitos concorrenciais, de forma que não há nenhum conflito entre o presente processo e o que tramita no CADE.
d) A atuação do TCU no exercício da fiscalização contábil, financeira, orçamentária, operacional e patrimonial das entidades administrativas não se confunde com aquela atividade fiscalizatória realizada pelo próprio órgão administrativo, uma vez que esta atribuição decorre de controle interno ínsito a cada Poder e aquela, do controle externo a cargo do Congresso Nacional (CF, art. 70) . Assim, não configura violação ao princípio do non bis in idem o TCU declarar a inidoneidade para licitar com a Administração Pública Federal (art. 46 da Lei 8.443/1992) de empresa que foi declarada inidônea pela CGU para licitar ou contratar com a Administração Pública (art. 87, inciso IV, da Lei 8.666/1993) , uma vez que eventuais sanções aplicadas no âmbito da Administração não condicionam ou vinculam a atuação do TCU no bojo de suas atribuições constitucionais, inclusive aquelas de cunho sancionatório, em razão do princípio da independência das instâncias.
e) A representação se baseou em robusto conjunto probatório que demonstra, de forma inconteste, a ocorrência da fraude (peça 19) , conforme apresentado no Relatório do Ministro Relator André Luis de Carvalho (peça 44) . Ademais, no presente processo, não se trata meramente de prova emprestada, mas de mero traslado de documentos, que foram incorporados ao processo do TCU como elemento probatório sujeito ao amplo contraditório.
f) constitui ônus do gestor a produção das evidências necessárias para comprovar o adequado uso de recursos públicos, não cabendo ao TCU, a pedido do responsável, realizar diligências para obtenção de provas adicionais às que se encontram no processo. O TCU pronuncia-se apenas com base nas provas documentais, já que as normas processuais que regulam a atuação do Tribunal não preveem a colheita de depoimentos de testemunhas.
g) a despeito de princípios constitucionais terem sido mencionados no dispositivo condenatório, está claro que a decisão foi baseada em robusto conjunto probatório. Assim, não há de se falar em decisão com base em valores jurídicos abstratos, tampouco imprescindibilidade de previsão das consequências práticas da decisão.
h) o fato de o mercado poder ser considerado monopsônio não afasta a possibilidade de ocorrência de simulação ou fraude em licitação por meio de cartel.
i) o ato de corrupção é inerente ao referido conluio, o qual foi ratificado e demonstrado por meio de colaboração premiada. Portanto, independentemente de acusação de corrupção, a fraude ocorrida na licitação, materializada pela formação de cartel, contém, implicitamente, indícios de participação de agentes públicos, seja pela negligência ou atuação dolosa demonstrada.
V - PROPOSTA DE ENCAMINHAMENTO
116. Ante o exposto, submetem-se os autos à consideração superior, propondo-se, com fundamento no art. 48 da Lei 8.443/1992, c/c arts. 285, § 2º, e 286, parágrafo único, do RI/TCU:
I - conhecer do pedido de reexame interposto pela empresa Construtora Queiroz Galvão S/A contra o Acórdão 424/2019-TCU-Plenário, e, no mérito, negar-lhe provimento.
II - dar ciência da deliberação ao recorrente, à Unidade Técnica e aos demais interessados."
O titular da unidade instrutora, no parecer de peça 94, manifestou-se em concordância com o auditor, acrescentando a seguinte análise:
"Assim que concluído o exame do recurso pela diretoria, a recorrente juntou ao processo a peça 91, em que discorre sobre a postura colaborativa que tem adotado para com o Tribunal e pede que 'sejam consideradas todas as contribuições apresentadas, quando do julgamento do presente processo'. 
Referida peça não contém elementos fáticos que afetem diretamente o exame do recurso de peça 76, razão por que não se justifica a reinstrução do feito. 
Poderá o relator e o colegiado, caso entendam pertinente, ponderar em que medida as contribuições prestadas em outros processos podem ser utilizadas para, eventualmente, atenuar as sanções aplicadas nestes autos."
	É o Relatório.

Luís Justiniano Haiek Fernandes (2.193/OAB-DF), Eduardo Stênio Silva Sousa (20.327/OAB-DF) e outros, representando a Construtora Queiroz Galvão S.A.

Não atuou.

REPRESENTAÇÃO. FRAUDES NA LICITAÇÃO PARA IMPLANTAÇÃO DA REFINARIA PRESIDENTE GETÚLIO VARGAS (REPAR). FORMAÇÃO DE CARTEL. PROCESSO APARTADO PARA INDIVIDUALIZAÇÃO DAS RESPONSABILIDADES DAS EMPRESAS ENVOLVIDAS. DECLARAÇÃO DE INIDONEIDADE. PEDIDO DE REEXAME. CONHECIMENTO. OCORRÊNCIA DA PRESCRIÇÃO EM RELAÇÃO A UMA LICITAÇÃO. NEGATIVA DE PROVIMENTO.

REPRESENTAÇÃO (REPR)

Secretaria de Recursos (Serur); Secretaria Extraordinária de Operações Especiais em Infraestrutura (SeinfraOperações).

Em julgamento, pedido de reexame interposto pela Construtora Queiroz Galvão S.A. contra o Acórdão 424/2019-TCU-Plenário, por meio do qual este Tribunal declarou a inidoneidade da empresa construtora, pelo prazo de três anos, para participar de licitações na Administração Pública Federal, bem como em certames promovidos na esfera estadual e municipal cujos objetos sejam custeados com recursos federais repassados por força de convênios ou instrumentos congêneres.
Cuidam os autos, em sua origem, de representação autuada para a realização de oitiva da Construtora Queiroz Galvão S.A, por força do Acórdão 2238/2018-TCU-Plenário (TC Processo 029.988/2017-9) concernente a fraudes nas licitações conduzidas pela Petrobras, relativas às obras de modernização da Refinaria Presidente Getúlio Vargas, também denominada Refinaria do Paraná (Repar) .
A recorrente foi declarada inidônea em decorrência de fraude às licitações relativas aos contratos 0800.0035013.07.2 (CT 101) , 0800.0043363.08.2 (CT 111) e 0800.0043403.08.2 (CT 112) , a partir das seguintes irregularidades: (a) combinação de preços; (b) quebra de sigilo das propostas; (c) divisão de mercado; (d) oferta de propostas de cobertura para maquiar, como menor preço, a proposta ofertada; (e) prévia combinação dos resultados com o consequente direcionamento das licitações; e (f) ausência da formulação de propostas com o intuito de beneficiar a empresa escolhida pelo cartel (peça 43, p. 1) .
Nesta oportunidade, a Construtora Queiroz Galvão S.A. busca impugnar a decisão desta Corte aduzindo, em síntese, as seguintes questões processuais:
2.1. possibilidade de suspensão do processo, tendo em vista a postura colaboradora da recorrente;
2.2. ocorrência de cerceamento de defesa, em face da ausência de identificação da conduta da recorrente;
2.3. ocorrência da prescrição da pretensão punitiva;
2.4. violação ao princípio que veda a dupla punição pelo mesmo fato (bis in idem) ;
2.5. incompetência do TCU para decidir sobre a existência de cartel, atribuição exclusiva do Conselho Administrativo de Defesa Econômica (Cade) ;
2.6. utilização de fatos e documentos oriundos de outros processos, sem que os elementos juntados aos autos fossem submetidos ao contraditório;
Quanto ao mérito, a recorrente sustenta que:
2.7. houve inobservância do art. 20 da Lei de Introdução às Normas do Direito Brasileiro e violação ao princípio constitucional da preservação da empresa;
2.8.  não venceu as licitações, devendo, ainda, serem sopesadas as características do mercado (monopsônio) e o fato de que a corrupção dos agentes não constou da acusação.
Examinadas as alegações recursais, a Serur propõe, em pareceres uniformes, negar provimento aos recursos.
II
Preliminarmente, ratifico o despacho exarado no sentido de que o presente recurso deve ser conhecido, por preencher os requisitos de admissibilidade previstos na Lei 8.443/1992.
Quanto ao mérito, acolho parcialmente o encaminhamento sugerido pela Serur, razão pela qual incorporo seus fundamentos às minhas razões de decidir, naquilo que não contrariar este voto.  
III
A recorrente pede, inicialmente, a suspensão do processo, com a consequente manutenção do efeito suspensivo pertinente ao recurso, sob o argumento de que estaria colaborando com o Tribunal, inclusive em outros casos. Apresenta, em fundamento, precedentes em que o TCU teria respaldado esse pleito.
A Serur, por seu turno, conclui que a existência de colaboração de empresas posterior aos fatos sancionados não justifica o sobrestamento do processo. 
Em consonância com a linha defendida pela unidade instrutora, não verifico, no caso, fundamento jurídico, ou mesmo conveniência, para deferimento do pedido. 
A suspensão do julgamento do processo (sobrestamento) apresenta, como pressuposto, o surgimento de matéria ou fato que obste seu regular prosseguimento. Cumpre, portanto, para a análise do pleito, posicionar-se quanto a duas questões: se o fato alegado é plausível, ou seja, se a recorrente estaria realmente colaborando com o Tribunal; e se esse mesmo fato se enquadraria no pressuposto para o sobrestamento, isto é, se a colaboração estaria auxiliando o Tribunal na apuração das irregularidades e na identificação de outros responsáveis.
Começando pela segunda questão, verifico que há jurisprudência desta Corte que considera, para fins de dosimetria da pena, a postura dos responsáveis que prestam colaboração com o Poder Público. Em geral, nessas decisões, o TCU avalia a importância da colaboração para elucidação dos fatos e a apuração das respectivas responsabilidades.
É o que se observa a partir do precedente apontado pela recorrente, Acórdão 483/2017-TCU-Plenário, no qual as graves ocorrências em apreciação naquela ocasião somente se tornaram conhecidas pelo Tribunal a partir das informações prestadas por uma das empresas, primeiramente junto ao Conselho Administrativo de Defesa Econômica (Cade) e ao Ministério Público Federal (MPF) e, posteriormente, junto ao próprio TCU.
Restou, portanto, naquele caso, evidente a relevância da postura colaborativa para alavancar as investigações do próprio Tribunal, justificando a isenção ou diminuição das sanções o fato de que as informações buscadas seriam, de certo modo, inacessíveis sem a colaboração. Reconheceu-se inclusive, que a ação de controle somente fora possível a partir das informações trazidas pela empresa colaboradora, bem como do compartilhamento de informações pelos outros órgãos de controle.
Verifico, a par do exposto, que as circunstâncias fáticas do precedente, em que a atuação do Tribunal ocorreu a partir das informações apresentadas pelo colaborador, é completamente distinta do recurso ora analisado, em que o Tribunal, já tendo conhecimento dos fatos e provas, condenou empresa que sequer colaborou com esta Corte. Essas diferenças fáticas, diversamente do que defende a recorrente, impossibilitam o enquadramento na ratio do precedente. 
Não faz sentido, portanto, seguindo a racionalidade dos acordos de colaboração - em que o Estado busca informações que de outra maneira seriam inacessíveis, concedendo isenções ou diminuição das sanções em contrapartida à contribuição do agente colaborador - sobrestar a apreciação do presente processo, que trata exclusivamente da declaração de inidoneidade de empresa que comprovadamente fraudou procedimentos licitatórios e, até o presente momento, adotou postura não colaborativa, atuando no processo com a finalidade única de se defender, e não esclarecer as irregularidades analisadas. 
Ademais, cumpre repisar algumas preocupações que motivaram a declaração de voto que apresentei na ocasião do julgamento dos pedidos de reexame interpostos contra Acórdão 483/2017-TCU-Plenário. 
Conforme registrei naqueles autos, nos Estados Unidos da América, país do qual importamos o instituto do acordo de leniência, para que seja celebrado esse negócio jurídico processual, o Departamento de Justiça (Department of Justice, DoJ) - que congrega funções executivas e de Ministério Público - exige das empresas que o procuram uma postura sincera e transparente com a Administração Pública.
Por esse motivo, a proposta de acordo de leniência somente é aceita se a proponente houver implementado um processo denominado self cleaning (autolimpeza) , mediante o qual é contratada uma empresa de auditoria independente, reconhecida, de reputação ilibada, que tenha a credibilidade como um de seus principais ativos. A essa empresa, a pretensa leniente deverá conceder acesso irrestrito de suas informações internas, inclusive das comunicações promovidas entre seus executivos.
A partir dessas informações, é elaborado um relatório em que se identificam, de maneira precisa e minuciosa, as irregularidades cometidas, sua extensão, o momento em que ocorreram, os agentes públicos envolvidos e os prejuízos potenciais delas decorrentes.
Apenas depois de estar de posse desse relatório - que será auditado pelo próprio DoJ - é que o pleito de acordo é aceito e as negociações são iniciadas.
Ao que tudo indica, o Brasil não tem adotado essa sistemática. Ao contrário, as empresas procuram os órgãos públicos (Ministério Público e AGU/CGU) para firmarem acordo de leniência, mas não se mostram efetivamente comprometidas com a transparência e a sinceridade que deveriam balizar esse processo. Limitam-se a admitir que cometeram irregularidades, sem especificar quando, quais os contratos e as pessoas envolvidas, ou quanto foi desviado. Em outras palavras, embora aspirem benefícios nas diversas esferas em que negociam, essas empresas não se submetem a um escrutínio com o rigor tal qual aquele verificado na jurisdição da qual importamos o instituto.
No âmbito do TCU, essas empresas lenientes, ou "aspirantes" a lenientes, em vez de auxiliarem a apuração dos delitos por elas cometidos e a quantificação do prejuízo causado, adotam postura defensiva, optando por acionar medidas processuais, como a impetração de mandados de segurança. Em diversos desses casos, tal como o MS 35.435, é deferida medida cautelar que impede que o TCU declare a inidoneidade da empresa. 
O processo permanece, assim, sem julgamento, já que as empresas não colaboraram efetivamente com as apurações no âmbito do TCU e, na prática, a única sanção que poderia ser aplicada ao caso concreto teve sua aplicabilidade suspensa pelo Supremo.
Com relação à primeira questão, conforme já expus, não verifico, no caso, postura colaborativa da empresa. Ao contrário, a partir dos elementos de defesa apresentados, a recorrente busca tão somente afastar a sanção cominada, arguindo nulidades ou invocando fato extintivo, tal como a prescrição. 
Não vislumbro, portanto, fundamento jurídico ou razões de conveniência para o sobrestamento da apreciação do recurso. 
IV
A recorrente alega prejuízo à defesa em decorrência de suposta falta de individualização da conduta por parte desta Corte, com a indicação precisa dos atos inquinados. Em complemento, alega que a decisão recorrida não teria analisado a pertinência das justificativas apresentadas com relação à participação da recorrente nos certames.
Não assiste razão à recorrente.
Houve, no caso, a adequada delimitação da responsabilidade, conforme se observa a partir da simples leitura do Ofício 0651/2017-TCU/SeinfraOperações (peça 28) , que pormenorizou as condutas que foram atribuídas à recorrente, cujo excerto foi transcrito no relatório que antecede este voto. 
Esse expediente informou, ainda, sobre a possibilidade de obtenção do relatório e do voto do Acórdão 2319/2017-TCU-Plenário, os quais possibilitaram à recorrente, juntamente com o mencionado ofício, o pleno conhecimento das irregularidades. Não houve, portanto, violação ao direito à informação, e, por consequência, prejuízo à defesa.
V
A recorrente sustenta que a aplicação da sanção de declaração de inidoneidade violaria o princípio da vedação à dupla punição pelo mesmo fato e que o TCU não teria competência para analisar condutas relacionadas à formação de cartel.
Em primeiro lugar, a aplicação da sanção sob exame não caracteriza dupla punição pelo mesmo fato (ne bis in idem) .
O próprio ordenamento jurídico estabelece a multiplicidade de consequências para uma mesma conduta, de forma que um mesmo ilícito pode ensejar a aplicação de sanções de naturezas diversas, como administrativa, civil e penal, por instâncias distintas, as quais são, em regra, independentes. A presente sanção é decorrente, portanto, da mera aplicação da lei (subsunção do fato à norma) , por órgão competente para tanto.
Com relação às sanções cominadas à recorrente em outros processos, TC Processo 016.991/2015-0 (Usina Termonuclear de Angra III) e TC Processo 013.383/2017-0 (Refinaria Abreu e Lima) , também não há violação ao aludido princípio. Isso porque, nesses processos, foram apreciados objetos distintos do ora analisado (Refinaria Presidente Getúlio Vargas) , em que a recorrente praticou outras condutas enquadradas no mesmo preceito legal. 
Nessas situações, em que ocorre fraude a várias licitações, nada impede a cominação de sanção de inidoneidade em cada processo. Havendo cumulação de sanções de declaração de inidoneidade, o Tribunal adota as teses consignadas pelo Acórdão 348/2016-TCU-Plenário, posteriormente reformado pelo Acórdão 2702/2018-TCU-Plenário, que determinam o cumprimento sucessivo das sanções e a limitação temporal, no conjunto, a 5 anos.
Em segundo lugar, o TCU é o órgão competente para aplicar a sanção sob exame, por expressa previsão legal - art. 46 da Lei 8.443/1992. Não se trata, assim, de analisar a conduta da recorrente, acordo anticoncorrencial entre licitantes, com intuito de reprimir infrações contra a ordem econômica, como faz o Conselho Administrativo de Defesa Econômica. O que se analisa nos processos de controle externo são os efeitos dessas condutas anticompetitivas sobre as licitações públicas, insertas na competência fiscalizatória desta Corte.
Por fim, conforme exposto no Acórdão 2914/2019-TCU-Plenáriolanário, de relatoria do Ministro Benjamin Zymler, esse argumento não é inédito, tendo sido rejeitado em diversas outras ocasiões pelo Plenário, conforme se verifica nos Acórdãos 300/2018, 414/2018, 1.221/2018 e 2.355/2018.
VI
Com relação aos argumentos que tangenciam o tema da prescrição, essa Corte tem adotado o entendimento prevalecente no julgado proferido em incidente de uniformização de jurisprudência TC Processo 030.926/2015-7, Acórdão 1441/2016-TCU-Plenário. 
O referido acórdão estabeleceu que, para os processos que tramitam neste Tribunal, em relação à pretensão punitiva, incide a regra dos arts. 202 e 205 do Código Civil, ou seja, a prescrição geral de dez anos a partir da ocorrência dos fatos, e a interrupção do prazo prescricional pelo ato que ordenou a citação, a audiência ou a oitiva no âmbito do TCU. Afasto, portanto, com fundamento nesse precedente, os argumentos da recorrente de que o prazo prescricional seria aquele previsto na Lei 9.873/1999. 
Em relação ao marco temporal prescricional, o precedente fixou para os termos inicial e interruptivo da prescrição, conforme dito, a data da ocorrência da irregularidade e o ato que ordenou o chamamento da responsável aos autos.
No caso, a SeinfraOperações afirma que não teria ocorrido a prescrição, adotando, em fundamento, a tese da continuidade da ação delitiva das empresas, posição referendada pelo acórdão recorrido. No mesmo sentido se manifestou a Serur.
O Código Penal prevê a figura do crime continuado, hipótese em que o agente, mediante mais de uma conduta (pluralidade de condutas) , pratica dois ou mais crimes da mesma espécie (pluralidade de crimes da mesma espécie) , devendo os subsequentes, pelas condições de tempo, lugar, maneira de execução e outras semelhantes, ser havidos como continuação do primeiro. Na esfera penal, o crime continuado tem consequências tanto para o modo de fixação da pena, quanto para a prescrição.
No caso, sem adentrar na questão da possibilidade de aplicação analógica da continuidade delitiva em relação às situações em que há fraude em licitação conjugada com irregularidades na execução contratual, verifico que há distinção fática entre a norma em comento e o caso sob exame. Como as irregularidades ora analisadas referem-se a fraudes em três certames licitatórios cujos contratos não foram celebrados com a fraudadora, Construtora Queiroz Galvão S.A., não há como considerar para fins de data da ocorrência da irregularidade o término da execução contratual. 
Dessa forma, haveria que ser reconhecer a prescrição em relação ao Contrato 0800.0035013.07.2 (CT 101) , em que a conduta atribuída fora a ausência da formulação de proposta com o intuito de beneficiar a empresa escolhida pelo cartel. Nesse caso, decorreram mais de 10 anos desde a celebração do contrato (e, por consequência, da licitação) , 31/8/2007, e o ato que ordenou a oitiva, Acórdão 2319/2017-TCU-Plenário, proferido na sessão extraordinária do dia 11/10/2017 (peça 22) . 
Todavia, na aplicação da sanção, o Tribunal avalia, para fins de dosimetria, diversos elementos, tais como a gravidade dos ilícitos e a culpabilidade da empresa. Neste caso em especial, considerando a magnitude dos valores envolvidos nas licitações e a gravidade das fraudes e do conluio comprovados, julgo que o prazo quantificado inicialmente, de três anos, pode ser mantido, pois ele se mostra conservador em face dos fatos ora examinados. 
VII
Verifico que as demais alegações recursais foram suficientemente analisadas pela Serur, cujas teses prevalecentes reproduzo a seguir:
2.9. é lícita a utilização de informações produzidas na investigação penal ou na instrução processual penal, desde que haja autorização judicial para esse aproveitamento e seja observado, no processo de controle externo, o contraditório e a ampla defesa acerca da prova emprestada;
2.10. a decisão se baseou em robusto conjunto probatório que demonstra a ocorrência de fraude, incorporado aos autos e submetido ao contraditório;
2.11. cabe ao responsável trazer aos autos as provas de sua defesa, ônus que prescinde de autorização desta Corte, não cabendo ao TCU, a pedido da parte, realizar diligências para obtenção de documentos adicionais aos que se encontram no processo;
2.12. não compete ao TCU, a posteriori, com intuito de preservar a empresa, se abster de cumprir suas atribuições constitucionais. Ademais, o alegado princípio da preservação da empresa não é motivo justo para deixar de responsabilizar a recorrente, visto que seus atos de corrupção macularam os mecanismos de mercado e distorceram a própria função social da empresa;
2.13. a celebração do contrato por parte da licitante fraudadora não é pressuposto necessário para caracterização da fraude à licitação, a qual pode ser caracterizada por meio de outras condutas que demonstrem o conluio entre os licitantes com vistas a frustrar o caráter competitivo do certame, tais como a combinação de preços, a quebra de sigilo das propostas, a oferta de propostas de cobertura ou mesmo a ausência da formulação de propostas com o intuito de beneficiar a empresa escolhida pelo cartel;
2.14. o suposto fato de haver um único comprador (monopsônio) não impede a formação de cartel entre os fornecedores e, por consequência, não afasta a possibilidade de ocorrência de fraude em licitação.
Registro que, incluído em pauta o processo, foi carreada aos autos petição requerendo o adiamento do julgamento e a suspensão da tramitação até o encerramento do julgamento do MS 36.536, por meio do qual o Supremo Tribunal Federal analisa a impugnação de atos e decisões do TCU que resultaram na aplicação de sanção de inidoneidade. 
Além disso, a recorrente acostou aos autos documentos, por meio dos quais noticia a implementação de sistema de Compliance, a contribuição em processos desta Corte e a conclusão do Processo Administrativo de Responsabilização de pessoas jurídicas, requerendo, ao fim, a manifestação da unidade técnica. 
A meu ver, tais pedidos não merecem acolhida tendo em vista a independência das instâncias e considerando que os elementos constantes dos autos são suficientes para fundamentar o presente julgamento. 
Com relação à contribuição em processos do TCU, não se trata de alegação nova, devidamente analisada em itens precedentes deste voto. 
Quanto ao pedido de manifestação da unidade técnica, reproduzo, por sua clareza quanto ao tema, os seguintes entendimentos registrados no Acórdão 689/2015-TCU-Plenário, de relatoria do Ministro Walton Alencar Rodrigues:
2.15. o direito da parte de juntar documento novo encerra-se com o término da etapa de instrução, nos termos do art. 160, § 1º, do Regimento Interno; 
2.16. os documentos e informações trazidos aos autos depois de concluída a etapa de instrução constituem memorial, nos termos do art. 160, § 3º, do Regimento Interno, e não ensejam o retorno processo à unidade técnica ou ao Ministério Público, para nova manifestação;
2.17. o teor do memorial previsto no art. 160, § 3º, do Regimento Interno, pode ser considerado ou ignorado pelo relator, a seu exclusivo juízo, sem que a negativa represente prejuízo à defesa ou nulidade da deliberação proferida, porque essa peça, de caráter meramente informativo, não se confunde com aquela prevista no art. 454, § 3º, do CPC. 
Ressalto, adicionalmente, que dar tratamento diverso aos memoriais significaria ampliar sobremaneira a dialética recursal, para além dos procedimentos já previstos na Lei Orgânica e no Regimento Interno desta Corte. 
Sendo assim, entendo que deve ser negado provimento ao presente recurso, mantendo-se inalterada a decisão recorrida.
	Ante o exposto, voto por que o Tribunal adote o Acórdão que ora submeto à deliberação deste Colegiado.
TCU, Sala das Sessões Ministro Luciano Brandão Alves de Souza, em 25 de março 2020.
Ministro BRUNO DANTAS 
Relator